臺灣高等法院刑事判決　　　　　　　　　　　　　九十一年度上訴字第三三號
　　上　訴　人　臺灣桃園地方法院檢察署檢察官
　　被　　　告　乙○○　男三十.
　　指定辯護人　本院甲○辯護人　李廣澤
右上訴人因被告偽造有價證券案件，不服臺灣桃園地方法院九十年度訴字第一四二三
號，中華民國九十一年八月廿八日第一審判決（起訴案號：臺灣桃園地方法院檢察署
八十九年度偵字第一六八七０號），提起上訴，本院判決如左：
    主  文
上訴駁回。
    理  由
一、本案經本院審理結果，認第一審判決以不能證明被告乙○○犯罪，對被告乙○○
    為無罪之諭知，核無不當，應予維持，並引用第一審判決書記載之證據及理由（
    如附件原審判決書）。
二、檢察官上訴意旨略以：本件原審判決被告乙○○無罪，固非無見，惟查：被告乙
    ○○對於何時收受本件偽造票據前後供詞差異頗大，已難認其辯解為真；另其並
    不認識「梁式安」之人，竟可自行填寫票載發票日及票面金額，已與常情有違；
    且若該紙支票係同案被告邱垂捷交付抵償債務之用，該票面金額依常情應係由同
    案被告邱垂捷填載，豈係由被告乙○○自行隨意填載之理？況同案被告邱垂捷自
    始即否認有向被告借款，或交付任何票據之事，也無任何證據足證該紙支票係同
    案被告邱垂捷交付。原審僅以被告辯稱該紙票據係同案被告邱垂捷交付云云，即
    採信該與常情有違之辯詞，認該紙票係應係同案被告邱垂捷交付，被告不知該紙
    票據係偽造，而判決被告無罪，尚難認屬妥適。本件原審判決，認事用法既有違
    誤，爰依刑事訴訟法第三百四十四條第一項、第三百六十一條提起上訴。請將原
    判決撤銷，更為適當合法之判決等語。
三、經查：
（一）扣案ＴＭ0000000號支票，發票日期八十九年七月二十六日，金額十二
      萬元，發票人梁式安，付款人為台新國際商業銀行天母分行（下稱台新銀行）
      之支票乙紙，該紙支票用紙係屬偽造之支票乙節，固據證人即台新銀行天母分
      行支票存款業務員陳怡芬於警訊時證述綦詳（見偵查卷第一０頁）。且有該紙
      支票乙紙（其上嗣經台新銀行人員經鑑定為偽造而在票面上蓋「偽造券作廢」
      章）扣案為證（附於偵查卷第一０頁後）。固足證該支票確係偽造而成，然刑
      法偽造有價證券罪之成立，以無權簽發之人冒用他人名義簽發為要件，如果行
      為人基於本人之授權，或其他原因有權簽發者，則與無權之偽造行為不同，最
      高法院五十三年臺上字第一八一０號判例參照；且揆諸刑法第二百零一條之偽
      造有價證券罪，僅以處罰故意犯為限。
（二）被告辯稱前開支票係邱垂捷因積欠其債款所交付，而邱垂捷於擔任旭昇保全公
      司之時期，曾向證人黃正漳（斯時為該公司之襄理）及被告（斯時為該公司之
      經理）借款之事實，業據證人黃正漳證述在卷（見原審卷第六八頁，九十一年
      四月九日訊問筆錄）。
（三）證人邱垂捷雖於偵查時否認前開支票係伊交付予被告（見偵查卷第四六頁，但
      原審法院審理中經傳喚、拘提均未到庭），惟邱垂捷與被告就本件偽造之支票
      係立於利害相反之地位，如承認前開支票係其交付被告，將使其自己自陷偽造
      有價證券之罪嫌，自難期證人邱垂捷為不利於己之供述。
（四）再測謊鑑定（polygraph test，or lie detector），係依一般人在說謊時，
      會產生遲疑、緊張、恐懼、不安等心理波動現象，乃以科學方法，由鑑定人利
      用測謊儀器，將受測者之上開情緒波動反應情形加以紀錄，用以分析判斷受測
      者之供述是否違反其內心之真意而屬虛偽不實。故測謊鑑定，倘鑑定人具備專
      業之知識技能，復基於保障緘默權而事先獲得受測者之同意，所使用之測謊儀
      器及其測試之問題與方法又具專業可靠性時，該測謊結果，如就有利之供述，
      經鑑定人分析判斷有不實之情緒波動反應，依補強性法則，雖不得作為有罪判
      決之唯一證據，但非無證據能力，仍得供裁判之佐證，其證明力如何，事實審
      法院有自由判斷之職權；反之，若其有利之供述，經鑑定並無任何虛偽供述之
      情緒波動反應，又無其他合法之積極證據足以證明該部分之犯罪事實時，即可
      印證其真實性，非不得為有利於受測者之認定，最高法院八十八年度台上字第
      二九三六號判決參照。原審審理中，經被告乙○○同意前往法務部調查局測謊
      結果，其對於前開支票係邱垂捷交付乙節，並無情緒波動之反應，研判未說謊
      ，此有法務部調查局九十一年五月十四日調科參字第０九一二三０四六八００
      號測謊報告書乙紙附卷可稽（見原審卷第九０頁），是被告所辯，尚非全然不
      可採。
（五）被告乙○○因善意信賴邱垂捷而收受前開空白票據後，認已經獲得授權，於八
      十九年七月二十七日在前開空白支票上填寫面額及發票日，再交付予證人丙○
      ○清償工程款之事實，固據證人丙○○於警訊、偵訊時證述在卷（見偵卷第六
      頁背面、第三十頁背面）。然衡諸事理，苟被告乙○○若明知其所收受之支票
      用紙為偽造，當無自行填寫票據內容再行使交付其熟識之人而自暴線索，使後
      手得以追索或令自己自陷於罪責之必要，自難遽認被告乙○○於收受該空白支
      票之際，明知該支票用紙係屬偽造之情。
（六）綜上所述，本件既有合理之懷疑存在，自難遽對被告乙○○課以刑責。此外，
      復無其他積極證據足證被告乙○○有偽造有價證券之犯行，不能證明被告乙○
      ○犯罪。
四、原判決以不能證明被告乙○○犯罪而為無罪之諭知，並無不合，檢察官上訴意旨
    仍執前詞指摘原判決不當，為無理由，應予駁回。
據上論斷，應依刑事訴訟法第三百七十三條、第三百六十八條，判決如主文。
本案經檢察官呂光華到庭執行職務。
中      華      民      國    九十一    年     十二     月    二十五    日
                                臺灣高等法院刑事第廿四庭
               審判長法  官  陳  貽  男
                                          法  官  陳  憲  裕
                                          法  官  王  炳  梁
右正本證明與原本無異。
檢察官如不服本判決應於收受送達後十日內向本院提出上訴書狀，其未述上訴之理由
者並得於提起上訴後十日內向本院補提理由書（均須按他造當事人之人數附繕本）。
被告不得上訴。
                                          書記官  潘  大  鵬
中    華    民    國     九十一   年      十二      月      二十六      日
附件：
臺灣桃園地方法院刑事判決                          九十年度訴字第一四二三號
    公  訴  人  臺灣桃園地方法院檢察署檢察官
    被      告  乙○○  男  三十七歲（民國○○○年○月○日生）
                        住桃園縣桃園市○○路○段三二二之二號
                        居桃園縣桃園市○○路一０００之五號四樓之四
                        身分證統一編號：Ｈ一二一六一四七號
    指定辯護人  本院甲○辯護人  彭詩雯
右列被告因偽造有價證券案件，經檢察官提起公訴（八十九年度偵字第一六八七０號
），本院判決如左：
    主  文
乙○○無罪。
    理  由
一、公訴意旨略以：被告乙○○基於偽造有價證券及行使偽造有價證券之犯意，向姓
    名年籍不詳之人取得偽造之發票人為「梁式安」之空白支票一紙，於民國八十九
    年七月間某日，在桃園縣桃園市○○路○段三二二之二號偽填票載發票日，並使
    一姓名年籍不詳不知情之成年人填寫票面金額「壹拾貳萬元」之字樣，旋於八十
    九年七月二十七日晚上六時許，在桃園縣桃園市○○路與三民路口將上開偽造支
    票交付不知情之丙○○用以抵付工程款，嗣於八十九年八月一日丙○○向臺灣中
    小企業銀行大園分行提示上開支票不獲兌付，而查悉上情，因認被告涉有刑法第
    二百零一條第一項之偽造有價證券之罪嫌。
二、按犯罪事實應依證據認定之，無證據不得推定其犯罪事實，又不能證明被告犯罪
    者，應諭知無罪之判決，刑事訴訟法第一百五十四條、第三百零一條第一項分別
    定有明文。且認定不利於被告之事實，須依積極證據，苟積極證據不足為不利於
    被告事實之認定時，即應為有利於被告之認定，更不必有何有利之證據，最高法
    院三十年上字第八一六號著有判例。另依最高法院七十六年台上字第四九八六號
    判例意旨，認定犯罪事實所憑之證據，雖不以直接證據為限，間接證據亦包括在
    內；然而無論直接或間接證據，其為訴訟上之證明，須於通常一般之人均不致有
    所懷疑，而得確信其為真實之程度者，始得據為有罪之認定，倘其證明尚未達到
    此一程度，而有合理之懷疑存在時，即無從為有罪之認定。
三、公訴人認被告涉有偽造有價證券之罪嫌，無非係以被告前後所述邱垂捷交付其系
    爭支票之時間並不相符；證人邱垂捷否認交付支票予被告；證人丙○○、陳怡芬
    之證述等為據。訊之被告乙○○堅決否認有右揭犯行，辯稱：前開支票確實係邱
    垂捷因積欠伊債務而交付伊，伊收到支票時，發票人處已蓋好章，邱垂捷稱等時
    間到了再告訴伊軋票，伊有告訴邱垂捷債款約十一、十二萬元，伊要填這個金額
    ，邱垂捷對於金額沒有意見，但叫伊先不要軋，後來邱垂捷就不見了，伊於偵查
    中之所以稱：邱垂捷是在八十九年七月二十日交付伊支票之語，係因想支票是在
    八十九年七月軋出去的，故就將時間往後挪，實際上是伊拿到票過了一年後，因
    找不到邱垂捷才使用該支票等語。
四、經查：
（一）扣案支票號碼ＴＭ0000000號，發票日期八十九年七月二十六日，金額
      十二萬元，發票人梁式安，付款人為台新國際商業銀行（下稱台新銀行）之支
      票乙紙，係屬偽造之支票之事實，業據證人即台新銀行天母分行支票存款業務
      員陳怡芬證述綦詳，且有該紙支票乙紙（其上嗣經台新銀行人員經鑑定為偽造
      而在票面上蓋「偽造券作廢」章）扣案為證，固足證該支票確係偽造而成，然
      刑法偽造有價證券罪之成立，以無權簽發之人冒用他人名義簽發為要件，如果
      行為人基於本人之授權，或其他原因有權簽發者，則與無權之偽造行為不同，
      最高法院五十三年臺上字第一八一０號判例參照；且揆諸刑法第二百零一條之
      偽造有價證券罪，僅以處罰故意犯為限，被告是否明知該支票係屬偽造而在支
      票上填載金額及發票日期，即應賴積極證據為證。
（二）被告辯稱前開支票係邱垂捷因積欠其債款所交付，而邱垂捷於擔任旭昇保全公
      司之時期，曾向證人黃正漳（斯時為該公司之襄理）及被告（斯時為該公司之
      經理）借款之事實，業據證人黃正漳證述在卷（見本院九十一年四月九日訊問
      筆錄）。雖被告於偵訊時先供稱：前開支票係邱垂捷在八十九年七月間交付伊
      等語；嗣又供稱：該支票是邱垂捷在八十八年服刑前交付伊等語，其前後供述
      邱垂捷交付其支票之時間雖屬不一，然被告嗣於本院解釋稱：係因支票在八十
      九年七月軋出去，故初時供稱該票係邱垂捷於八十九年七月間交付伊，核諸邱
      垂捷交付伊支票之時間，迄檢察官訊問時，既逾年餘，被告可能已無法詳記邱
      垂捷交付其支票之詳細時間；再觀諸扣案之偽造支票，其上發票日係「八十九
      年七月二十六日」，則被告前開所辯，衡情非無可能，本院自難僅以其前開供
      述不一，即遽認其於收受前開空白支票時，即知是偽造之票據。
（三）證人邱垂捷雖於偵訊時否認前開支票係伊交付予被告（註：其經本院依法傳拘
      均未到庭），惟其與被告就本件偽造之支票係立於利害相反之地位，如承認前
      開支票係其交付被告，反使自己自陷偽造有價證券之罪嫌，自難期證人邱垂捷
      為不利於己之供述；而被告經本院命其前往法務部調查局測謊結果，其對於前
      開支票係邱垂捷交付乙節，並無情緒波動之反應，研判未說謊，此有法務部調
      查局九十一年五月十四日測謊報告書乙紙附卷可稽，是被告所辯，或非子虛。
（四）被告因善意信賴邱垂捷而收受前開空白票據後，於八十九年七月二十七日在前
      開空白支票上填寫面額及發票日，再交付予證人丙○○清償工程款之事實，固
      據證人丙○○於警訊、偵訊時證述在卷（見偵卷第六頁背面、第三十頁背面）
      ，然衡諸事理，苟被告明知其所收受之支票為偽造，當知支票經提示必不獲兌
      現，自得囑他人填載票面金額及日期，再持以向陌生人購物或以其他方式使用
      ，藉以取得財產上之利益，核無反自行填寫票據內容再行使交付其熟識之人而
      自暴線索，使後手得以追索或令自己自陷於罪責之必要，是自難遽認其於收受
      該空白支票之際，明知該支票係屬偽造之情。
（五）綜上，公訴人所引證據，其為訴訟上之證明，尚未達於通常一般之人均不致有
      所懷疑而得確信其為真實之程度，本件既仍有合理之懷疑存在，自難遽對被告
      繩以該罪。此外，復無其他積極證據足證被告有偽造有價證券之犯行，其犯罪
      尚屬不能證明，應為無罪之諭知。
據上論斷，應依刑事訴訟法第三百零一條第一項，判決如主文。
本案經檢察官蔡正雄到庭執行職務
中        華        民        國    九十一    年    八    月    二十八  日
                                      臺灣桃園地方法院刑事第六庭
                                                法  官  林曉芳
如不服本判決，應於判決送達後十日內向本院提出上訴狀( 應附繕本 )，上訴於
臺灣高等法院。
